【裁判字號】    99,交聲,1881
【裁判日期】    990630
【裁判案由】    交管條例聲異
【裁判全文】
臺灣板橋地方法院交通事件裁定        99年度交聲字第1881號
原處分機關  臺北市交通事件裁決所
異  議  人  甲○○
即受處分人
上列受處分人因違反道路交通管理處罰條例案件，對於臺北市交
通事件裁決所於中華民國（下同）99年6 月10日所為之北市裁罰
字第裁22-AEX052959號處分（原舉發通知單號：97年11月24日北
市警交字第AEX052959 號），聲明異議，本院裁定如下：
    主  文
原處分撤銷。
    理  由
一、原處分以：異議人即受處分人甲○○於民國（下同）97年11
    月24日凌晨0 時16分許，駕駛車號：7D-5093 號自小客車，
    行經臺北市○○○路○ 段93巷口，為臺北市政府警察局中山
    分局中山二派出所員警以其有「酒後駕車呼氣所含酒精濃度
    檢測值為0.72MG/L」之行為，依據道路交通管理處罰條例第
    35條第1 項第1 款規定，同日填製臺北市政府警察局北市警
    交字第AEX052959 號舉發違反道路交通管理事件通知單（下
    稱舉發單），當場舉發異議人如上違規事實【本院按：異議
    人因如上之同一酒後駕車行為，亦有經該管查獲警察機關以
    其涉犯公共危險刑事案件，移請臺灣臺北地方法院檢察署檢
    察官偵辦，詳參下列四、(二)之說明】。案經移送原處分機關
    即臺北市交通事件裁決所辦理，為原處分機關認定異議人確
    有如上「汽車駕駛人酒精濃度超過規定標準（0.55以上）」
    之違規，依道路交通管理處罰條例第35條第1 項第1 款規定
    ，就罰鍰事項，作出99年6 月10日北市裁罰字第裁22-AEX05
    2959號之裁決，處異議人罰鍰新臺幣（下同）49,500元。
二、異議人不服意旨則稱：伊於97年11月24日酒後駕車，經警臨
    檢遭到開罰，嗣移送臺灣臺北地方法院檢察署為緩起訴【本
    院按：異議人誤載為：「臺北地方法院判決，經法院判決緩
    起訴」等文字，附此敘明】，且繳納約逾5 萬元捐款予臺北
    觀護人協會，亦進行道安講習12小時；另伊駕照有於交通事
    件裁決所扣押1年，經本次各種處罰，伊決不再酒後駕車，
    基於一罪不二罰，伊已經緩起訴處罰執行完畢，期能不再繳
    納罰單金額，請取消此罰單等語。
三、按汽車駕駛人飲用酒類後其吐氣所含酒精濃度超過每公升0.
    25毫克以上者，不得駕車，道路交通安全規則第114 條第2
    款定有明文。又按汽車駕駛人，駕駛汽車經測試檢定酒精濃
    度超過規定標準者，處15,000元以上60,000元以下罰鍰，並
    當場移置保管該汽車及吊扣其駕駛執照1 年，道路交通管理
    處罰條例第35條第1 項第1 款前段亦有明定；再汽車駕駛人
    ，有同法第35條第1 項規定之情形者，應接受道路交通安全
    講習，道路交通管理處罰條例第24條第1 項第2 款規定甚明
    。復依違反道路交通管理事件統一裁罰基準及處理細則第2
    條規定：「（第1 項）處理違反道路交通管理事件之程序及
    統一裁罰基準依本細則之規定辦理。（第2 項）前項統一裁
    罰基準，如附件違反道路交通管理事件統一裁罰基準表。」
    ；而如汽車駕駛人駕駛小型車，有前揭統一裁罰基準表所定
    違反道路交通管理條例第35條第1 項第1 款「酒精濃度超過
    規定標準，駕駛人吐氣所含酒精濃度超過每公升0.55毫克以
    上」之事件，其於期限內到案聽候裁決，裁罰基準為49,500
    元。
四、經查：
(一)、本件異議人甲○○有於97年11月24日凌晨0 時16分許，駕駛
    車號：7D-5093 號自小客車，行經臺北市○○○路○ 段93巷
    口，經在場執勤之臺北市政府警察局中山分局中山二派出所
    員警攔停稽查，並對異議人施以吐氣所含酒精濃度檢測結果
    ，測定值為0.72MG/L，因此發現異議人有酒後超過規定標準
    （0.55以上）仍駕車行駛之事實，遂依法掣單當場舉發異議
    人如上違規等情，此據異議人自承在卷（參本院卷附99年6
    月10日聲明異議狀），並有前開舉發單移送聯、97年11月24
    日汽車駕駛人呼氣所含酒精濃度測試單各1 件在卷可憑。
(二)、其次，異議人前述「酒後駕車」之同一事實，為該管警察機
    關並以刑事案件移送臺灣臺北地方法院檢察署，經該署檢察
    官以98年度偵字第190 號案件偵查後，認定異議人如上行為
    係犯刑法第185 條之3 之公共危險罪，惟審酌其所犯罪名，
    又自白犯行，犯後深表悔悟，立有悔過書，亦無前科紀錄等
    情，並參酌刑法第57條所列事項及公共利益之維護，於98年
    1 月16日，為該署檢察官以同上偵查案號作出緩起訴處分，
    緩起訴期間為1 年，異議人並應向臺北市觀護志工協進會支
    付40,000元，暨接受該署舉辦之道路交通安全講習10小時。
    前揭緩起訴處分於98年2 月4 日確定，異議人亦已履行前揭
    應為支付之款項，並遵期前往接受道路安全講習，嗣於99年
    2 月3 日緩起訴期間屆滿未經撤銷等情，此有該緩起訴處分
    書、執行緩起訴處分命令通知書暨附表，臺灣臺北地方法院
    檢察署98年2 月23日北檢玲惻98緩字第432 號通知，以及本
    院查得異議人最近之臺灣高等法院前案紀錄表各1 份均在卷
    可稽，足悉上開緩起訴處分已經生有實質確定力。據前所述
    ，本件異議人甲○○確有旨開酒後超過規定標準駕駛動力交
    通工具而為警查獲之事實，堪以認定。
(三)、按道路交通管理處罰條例第35條第1 項第1 款明定汽車駕駛
    人酒醉駕車之行為，處15,000元以上60,000元以下罰鍰，並
    吊扣駕駛執照1 年；又依同條例第68條規定，汽車駕駛人依
    法應受吊扣駕駛執照處分時，吊扣其酒醉駕駛車輛種類之同
    級駕駛執照（現行道路交通管理處罰條例第68條之立法修正
    意旨與臺灣高等法院暨所屬法院97年法律座談會刑事類提案
    第40號研討結果可資參照）。前揭規定，有關罰鍰部分，係
    對於過去行政法上義務違反行為而為之秩序罰；吊扣駕駛執
    照處分，則係為達成限制汽車駕駛人繼續駕駛同種類之機動
    車輛，並預防其酒後駕駛同種車輛造成危險之目的。至汽車
    駕駛人酒醉駕車，尚應依前揭條例第24條第1 項第2 款施以
    道安講習，其目的係為達嚇阻酒後駕車之不法行為，以維護
    道路交通用路權人之生命、身體安全法益，並令受講習人清
    楚悉明道路交通相關法令規範且應予循據遵行之警示作用。
    從而，前揭規定之罰鍰、吊扣駕駛執照與道安講習等處分，
    三者規範立意仍有不同，且依其作用，係為過去違反義務行
    為處罰之典型秩序罰，暨預防將來再犯危險之限制行為之不
    利處分及警告處分。則汽車駕駛人因酒醉駕車行為，依法應
    受罰鍰、吊扣駕駛執照，並施以道路安全講習，自屬可予分
    別裁處並執行之。是查，原處分機關就異議人旨揭酒後駕車
    之同一行為，援引道路交通管理處罰條例第35條第1 項第1
    款，就罰鍰處分作成如上原裁決；至異議人依同上規定並應
    受吊扣其原持有之普通小客車駕駛執照1 年，暨依前揭條例
    第24條第1 項第2 款施以道路交通安全講習等裁罰部分，則
    為原處分機關另予裁處，並由異議人遵期於98年5 月22日繳
    送其原持有違規時所駕自小客車之同級駕駛執照予原處分機
    關以為執行，此經異議人陳明屬實（參本院卷99年6 月10日
    聲明異議狀），亦據原處分機關於移送書意見欄內載明，且
    提出99年6 月30日查得之異議人駕照基本資料表附卷供參。
    準此，異議人甲○○確有首開酒後駕車之違規事實，而原處
    分機關就前揭規定有關罰鍰部分，作出本件裁決，異議人則
    對於如上罰鍰之裁罰提出不服聲明，故本案應予審查者，係
    首開原處分機關裁處異議人罰鍰49,500元之事項，先予說明
    。
(四)、細究異議人如上「酒後駕車」之一行為，核係同時觸犯刑事
    法律（刑法第185 條之3 之服用酒類不能安全駕駛動力交通
    工具而駕駛罪）及違反行政法上義務之規定（道路交通管理
    處罰條例第35條第1 項第1 款），則行為人因一行為，同時
    觸犯刑事法律及違反道路交通管理處罰條例此一行政法上義
    務之規定時，有關刑事法律處罰與行政罰之適用關係為何？
    又，交通監理主管機關對此類交通違規事件，應如何處理？
    茲將本裁定立論分述如下：
１、按道路交通管理處罰條例所規定罰鍰、吊扣（銷）駕駛執照
    或汽（機）車牌照等處罰，係交通監理主管機關基於行政機
    關地位，對行為人違反秩序行為之裁罰性行政處分（司法院
    大法官釋字第418 號解釋理由書參照），質言之，此係行政
    機關（交通監理主管機關）就行為人違反該條例規定行政法
    上義務之特定具體事件（交通違規）所為之行政行為，且對
    外直接發生公法上之法律效果。故交通違規裁罰處分，既為
    行政罰之一種，且具有行政處分性質，是以，監理機關對行
    為人之交通違規予以裁罰，除依行政罰法第1 條前段規定適
    用行政罰法外，該裁罰處分之作成，並應符合行政程序法第
    92條所定行政處分之要件，並應遵循行政法上之一般法律原
    理原則，始得謂為一合法有效之行政裁罰處分。
２、又按行政罰法第26條第1 項規定：「一行為同時觸犯刑事法
    律及違反行政法上義務規定者，依刑事法律處罰之。但其行
    為應處以其他種類行政罰或得沒入之物而未經法院宣告沒收
    者，亦得裁處之。」，此規定乃揭櫫「一行為不二罰」原則
    ，其立法理由之說明在於，行為人因一行為同時觸犯刑事法
    律及違反行政法上義務規定，由於刑罰與行政罰同屬對不法
    行為之制裁，而刑罰之懲罰作用較強，故依刑事法律處罰，
    即足資警惕者，實無一事二罰再處行政罰之罰鍰處分必要；
    次者，刑事法律處罰，由法院依法定程序為之，與行政罰由
    行政機關以行政程序進行，較符合正當法律程序，故僅處以
    刑罰（此參閱洪家殷著，行政罰法論增訂二版，五南圖書出
    版股份有限公司，2006年11月二版一刷，第136 頁）。然而
    ，罰鍰以外之沒入或其他種類行政罰，因兼具維護公共秩序
    之作用，為達行政目的，行政機關仍得併予裁處。易言之，
    關於行政罰與刑罰之區別，重點在於二者皆係對於違反行政
    法上義務之行為予以處罰，其處罰之目的與本質並無不同，
    僅為處罰程度之輕重有別。是以，對行為人之同一行為，因
    同時違反刑事法律及行政法上義務，而應受刑罰制裁暨行政
    罰時，由於單一制裁即可達成處罰目的，若併科以刑罰及行
    政罰，勢將逾越行為人就該行為所應受處罰之必要程度，不
    僅有違反行政法上「比例原則」虞慮，且國家之制裁權於第
    一次已行使後，若允其再次行使，亦將破壞法律秩序之安定
    ，違背人民之信賴（參閱同上書目，第139 頁）。再者，基
    於刑罰程序較為審慎，及對司法機關之判斷尊重等因素，依
    刑事處罰應已足達到制裁目的，自不得再處以行政罰中同具
    制裁目的之罰鍰。至於其他種類之行政罰或得沒入之物未經
    法院宣告沒收者，係因具有其他行政目的存在，基於比例原
    則考量，則仍得由行政機關併予裁罰（參閱同上書目，頁次
    ）。
３、其次，行政罰法第26條第1 項明定對於一行為同時觸犯刑事
    法律及違反行政法上義務規定者，依刑事法律處罰之，準此
    ，行政機關對於因同一行為而觸犯刑事法律及違反行政法上
    義務之行為人，應依行政罰法第32條第1 項規定，將行為人
    涉及刑事法律部分移送該管司法機關處理。至案件經移送該
    管司法機關後，其處理情形有二：一為該管檢察官偵查後認
    其犯罪嫌疑重大，向該管法院提起公訴，或依與起訴具同一
    效力之聲請簡易處刑程序，向法院聲請簡易判決處刑，經法
    院依刑事法律判處其罪刑施以處罰，此時，受刑事處罰之行
    為人應適用行政罰法第26條第1 項規定，除該行為應處以其
    他種類行政罰或得沒入之物而未經法院宣告沒收，行政機關
    得併予裁罰外，不得對行為人之同一行為，再為行政罰上之
    罰鍰處分；另一則係該行為經移送司法機關後，由檢察官為
    不起訴處分或法院為無罪、免訴、不受理、不付審理（少年
    事件）之裁判確定，於此種情形，行政機關對該行為再予裁
    處，尚無一事二罰疑慮，自得依違反行政法上義務之規定裁
    處（併參行政罰法第26條第2 項暨其立法理由說明），亦即
    行政機關對於曾經移送之該案件，倘符合行政罰之要件時，
    其自檢察官為不起訴處分或法院為無罪、免訴、不受理、不
    付審理之裁判確定日起，仍具有該案件之行政罰裁處權，得
    依違反行政法上義務規定進行裁處（行政罰法第27條第3 項
    參照）。
４、質言之，汽車駕駛人因酒後駕車案件，同時觸犯刑法第185
    條之3 之公共危險罪者，道路交通主管機關除依上開行政罰
    法第26條第1 項但書規定，處以其他種類行政罰外，關於行
    政罰鍰部分，自應依行政罰法第26條、道路交通管理處罰條
    例第10條等規定移送地方法院檢察署處理，其後非有行政罰
    法第26條第2 項所定不起訴等事由，不得裁處行為人罰鍰。
    而前述行政罰法第26條第2 項雖以：應受行政罰之行為，如
    經不起訴處分或為無罪、免訴、不受理、不付審理之裁判確
    定，得另為裁決處罰，未明文包括緩起訴處分在內，但考其
    緩起訴處分之性質，實屬於附條件之便宜不起訴處分，而於
    緩起訴之條件成就後，始發生如同確定不起訴處分之禁止再
    訴效力，故於緩起訴之猶豫期間屆滿，復未經撤銷緩起訴時
    ，緩起訴即發生如同確定之不起訴處分之效力，此時，行為
    人已經終局的不受刑事法律追訴處罰，該緩起訴處分方具有
    實質之禁止再訴之確定力，原處分機關於此時再為裁決，行
    為人始無同時遭到行政處罰及刑事訴追之危險。
５、再按行為人酒後駕車之行為，同時違反刑法第185 條之3 之
    公共危險罪與道路交通管理處罰條例第35條第1 項第1 款之
    行政法上規定，而於刑事案件程序，經該管檢察官為緩起訴
    處分，並命行為人向指定之公益團體支付一定款項，細繹其
    履行檢察官所為緩起訴處分內容，此等命令名義上雖非刑罰
    ，惟仍屬一特別處遇措施，足可形成被告之財產減少，本質
    上係為干預人民財產上權利之處分，核與刑事制裁無異，實
    質上亦為刑事處罰。故於檢察官作出緩起訴處分並命行為人
    向指定之公益團體支付一定款項之情形，其履行該金錢給付
    義務，自屬行為人之財產上權利受致相當程度負擔，核其本
    質，仍為道路交通管理處罰條例第35條第8 項所稱之「罰金
    」，則於如上情形，監理機關已不得再予逕為「罰鍰」之同
    種類行政裁罰；惟若行為人所支付之緩起訴處分金，尚未達
    道路交通管理處罰條例第92條第3 項所訂最低罰鍰基準規定
    （依違反道路交通管理事件統一裁罰基準表規定，駕駛人駕
    駛小型車，有違反道路交通管理處罰條例第35條第1 項第1
    款，其吐氣所含酒精濃度超過每公升0.55毫克以上，而於期
    限內到案聽候裁決，其罰鍰基準為49,500元），仍應依前揭
    條例第35條第8 項規定補納不足最低罰鍰之部分，始為適法
    （臺灣高等法院97年度法律座談會刑事類第39號提案研討結
    果亦採同此見解）。
６、繼以，按緩起訴期間內有下列情形之一者，檢察官得依職權
    或依告訴人之聲請撤銷原處分，繼續偵查或起訴：(1)、於期
    間內故意更犯有期徒刑以上刑之罪，經檢察官提起公訴者；
    (2)、緩起訴前，因故意犯他罪，而在緩起訴期間內受有期徒
    刑以上刑之宣告者；(3)、違背第253 條之2 第1 項各款之應
    遵守或履行事項者，刑事訴訟法第253 條之3 第1 項定有明
    文。據上可知，經檢察官為「緩起訴」處分後，於「緩起訴
    」之猶豫期間內，最終是否會被檢察官提起公訴，仍懸而未
    定，亦即「緩起訴」處分於猶豫期間內尚未具有實質確定力
    ，故檢察官於緩起訴期間內，猶可對被告為繼續觀察，如被
    告顯無反省惕勵之情或根本欠缺反省惕勵能力，檢察官仍得
    依職權或依告訴人之聲請，將被告「緩起訴」處分撤銷，益
    徵緩起訴處分與不起訴處分之性質並非全然一致。
７、復按，行為人因酒後駕車之同一行為，經以刑事案件移送該
    管檢察官偵查後，依刑事訴訟法第253 條之2 規定為緩起訴
    處分，並命其為金錢給付、勞務給付及處遇措施等部分，應
    得行為人同意，蓋因此類處遇內容均涉及其財產上權利與人
    身自由之拘束；況且，此類處遇命令足可產生行為人未經法
    院裁判即終局處理案件之實質法效力，自應考慮行為人之意
    願。查本件異議人因首開酒後駕車之同一行為，經臺灣臺北
    地方法院檢察署檢察官作出緩起訴處分，並為該署檢察官命
    其向指定之臺北市觀護志工協進會支付40,000元，且應接受
    該署舉辦之道路交通安全講習10小時，該緩起訴處分於98年
    2 月4 日確定，而於99年2 月3 日緩起訴期間屆滿未經撤銷
    ，已經生有實質確定力，詳如上說明，則此等命向指定公益
    團體支付一定金額之事項，雖非刑法所定刑罰之種類，然前
    揭命異議人為之金錢給付處遇，已對異議人名譽與心理均產
    生相當制約，且足以影響異議人之財產權利，實質上亦該當
    行政罰法第26條第1 項所定「依刑事法律」處罰之要件。故
    異議人於前揭刑事案件程序中，經該署檢察官對其所為命負
    擔支付公益團體款項義務之緩起訴處分，已具有實質刑罰之
    法律效果，而與行政罰款第26條第2 項所指「不起訴處分」
    相異，甚為明確。
８、故而，異議人甲○○首開「酒後駕車」之一行為，係同時違
    犯刑事法律及行政法規，依上述說明，罰鍰部分應依刑事法
    律處罰之；而異議人有因旨述同一事實，經該署檢察官以98
    年度偵字第190 號刑事案件偵查後，作出緩起訴處分，並命
    其向指定公益團體支付40,000元，此一金錢給付之處遇措施
    ，足可對異議人產生相當制約暨影響財產上權利，實質該當
    於行政罰法第26條第1 項之「依刑事法律」處罰，已為本院
    作出如上翔實說明；且異議人前揭緩起訴處分，有於99年2
    月3日期滿未經撤銷，因而生有實質確定力一節，亦有卷附
    臺灣高等法院被告前案紀錄表1 件在卷足證。是依前揭論旨
    ，原處分機關對異議人本件交通違規行為，依道路交通管理
    處罰條例第35條第1 項第1 款，就該罰鍰事項予以裁處時，
    尚應循據行政罰法第26條第1 項、道路交通管理處罰條例第
    35條第8 項等規定，就異議人前已依緩起訴處分所為之公益
    捐款40,000元，而與道路交通管理處罰條例第92條第3 項所
    定最低罰鍰基準規定（即違反道路交通管理事件統一裁罰基
    準表規定，駕駛人駕駛小型車有道路交通管理處罰條例第35
    條第1 項第1 款違規情事，其吐氣所含酒精濃度超過每公升
    0.55毫克以上者，最低罰鍰基準為49,500元）尚有不足之部
    分，予以裁決補行繳納。
(五)、綜前所論，本件異議人確有道路交通管理處罰條例第35條第
    1 項第1 款所定之違規事實，固無疑義，惟原處分機關未及
    斟酌旨揭行政罰法第26條第1 項、刑事訴訟法第253 條之1
    、第253 條之2 等規定之規範目的，暨緩起訴處分中命行為
    人履行向指定公益團體支付款項此類金錢給付處遇之本質，
    仍對異議人遽以裁處罰鍰49,500元，原處分如上裁決，容有
    未洽，異議人就此提出不服聲明，為有理由，應由本院裁定
    將原處分撤銷；又為尊重原處分機關於本件撤銷後，就異議
    人旨開「酒後駕車」之同一行為，所受前揭緩起訴處分期間
    屆滿未經撤銷而生實質確定力後，因此具有之唯獨行政裁量
    權限，暨本案有無道路交通管理處罰條例第35條第8 項規定
    適用一節，併諭由原處分機關依法另為妥適處理。
五、據上論斷，應依道路交通案件處理辦法第20條，裁定如主文
    。
中    華    民    國    99    年    6     月    30    日
                        交通法庭法  官  黎錦福
上列正本證明與原本無異。
如不服本裁定，應於裁定送達後5 日內敘明抗告理由，向本院提
出抗告狀。
                                書記官  蔡麗春
中    華    民    國    99    年    6     月    30    日

司法院資訊處製作；財團法人民間司法改革基金會備份。
